【裁判字號】    91,訴,2170
【裁判日期】    920520
【裁判案由】    政府採購法
【裁判全文】
臺灣高雄地方法院刑事判決                        九十一年度訴字第二一七號
    公  訴  人  臺灣高雄地方法院檢察署檢察官
    被      告  庚○○○
    右  一  人  張賜龍律師
    選任辯護人            郭淑萍律師
    被      告  戊○○
    右  一  人
    選任辯護人  吳秋麗律師
    被      告  啟雅工程企業股份有限公司
    被      告  甲○○○○股份有限公司
    被告兼右二  丁○○
    公司代表人
    右  二  人
    選任辯護人  尤英夫律師
右  一  人
    選認辯護人  盧世欽律師
    被      告  常榮工程企業股份有限公司
    被告兼右一  丙○○
    公司代表人
    右  一  人  洪文佐律師
    選任辯護人
    被      告  貴翔工程企業有限公司
    被告兼右一  壬○○
    公司代表人
右列被告等因違反政府採購法案件，經檢察官提起公訴（九十一年度偵字第八一四八
號、第一○五六八號、第一二五五一號、第一二八七七號、第一二八九七號），本院
判決如左：
    主  文
庚○○○、戊○○、丁○○、啟雅工程企業股份有限公司、甲○○○○股份有限公司
、丙○○、常榮工程企業股份有限公司、壬○○及貴翔工程企業有限公司，均無罪。
    理  由
一、公訴意旨略以：被告丁○○係設在高雄市○○區○○路三三五號之被告「啟雅工
    程企業股份有限公司」（以下簡稱啟雅公司）及設在台北市中山區○○○路一四
    六號十二樓之一之被告「甲○○○○股份有限公司」（以下簡稱愛絲樂公司）之
    負責人；丙○○係設在高雄市三民區○○○街二四四巷十六號之被告「常榮工程
    企業股份有限公司」（以下簡稱常榮公司）之負責人；被告壬○○係設在高雄縣
    林園鄉○○○路九十二巷二十二號之被告「貴翔工程股份有限公司」（以下簡稱
    貴翔公司）之負責人；被告庚○○○為啟雅公司之前任負責人；被告戊○○則為
    啟雅公司之總經理，該五人為順利承攬海軍左營後勤支援指揮部軍艦防滑砂道換
    新工程（以下簡稱海軍防滑砂道工程採購案），竟共同基於影響決標價格以獲取
    不當利益之概括犯意，先由被告丁○○、丙○○及壬○○等人，分別將愛絲樂公
    司、常榮公司及貴翔公司之印章、證件及相關資料交由被告啟雅公司保管後，自
    民國八十八年九月間起至九十年二月間止，均先由被告戊○○決定由何家公司得
    標及預定以何價額得標，再經被告庚○○○裁示核准後，連續於附表所示之採購
    投標日，由被告戊○○、庚○○○、壬○○、丙○○本人或委由上開公司不知情
    之職員乙○○、己○○等人，持上開公司及負責人印章到場參與投標，相互協議
    不為價格之競爭，以此方式，連續標取如附表所示之十件工程採購案，累計金額
    達新台幣（下同）一千八百五十八萬零三百二十三元。因認被告丁○○、丙○○
    、壬○○、梁媽金魯及戊○○均涉犯政府採購法第八十七條第四項之罪嫌；被告
    啟雅公司、愛絲樂公司、常榮公司及貴翔公司則均應依同法第九十二條規定，併
    予課處罰金云云。
二、按犯罪事實應依證據認定之，無證據不得推定其犯罪事實；次按不能證明被告犯
    罪者，應諭知無罪之判決，刑事訴訟法第一百五十四條、第三百零一條第一項分
    別定有明文。又認定不利於被告之事實，須依積極證據，苟積極證據不足為不利
    於被告事實之認定時，即應為有利於被告之認定，更不必有何有利之證據（最高
    法院三十年上字第八一六號判例參照）。按事實之認定應憑證據，如未能發現相
    當證據，或證據不足以證明，自不能以推測或擬制之方法，為裁判基礎（最高法
    院四十年臺上字第八六號判例參照）。復認定犯罪事實所憑之證據，雖不以直接
    證據為限，間接證據亦包括在內；然而無論直接或間接證據，其為訴訟上之證明
    ，須於通常一般之人均不致有所懷疑，而得確信其為真實之程度者，始得據為有
    罪之認定，倘其證明尚未達到此一程度，而有合理之懷疑存在，無從使事實審法
    院得有罪之確信時，即應由法院諭知被告無罪之判決（最高法院七十六年度台上
    字第四九八六號判例參照）。
三、公訴人認被告等涉犯政府採購法第八十七條第四項之罪嫌，無非係以被告庚○○○、戊○○、丁○○、丙○○及壬○○之自白，證人子○○、出納己○○、會計
    辛○○與乙○○之證述，及扣得之被告啟雅公司收支簿一本、應收帳款清冊二十
    張、常榮公司及愛絲樂公司印章四枚、常榮公司文件資料八張及工程開標紀錄十
    份等為其論罪依據。
四、訊據被告等均堅決否認有公訴人所指之違反政府採購法犯行，被告庚○○○辯稱
    ：於八十八年九月至九十年二月間擔任啟雅公司董事長期間，啟雅公司以轉投資
    之常榮公司、及總經理戊○○借來之貴翔公司與愛絲樂公司牌照投標海軍防滑砂
    道工程採購案，上開公司之投標價格均係戊○○決定，押標金則由啟雅公司支付
    ，所投標之工程亦是由啟雅公司施作等語；被告戊○○辯稱：伊係啟雅公司之總
    經理，因前在愛絲樂公司工作而持有該公司大小章，到啟雅公司工作後，因丁○○仍委託其處理愛絲樂公司之事務而未返還印章，且因丁○○為啟雅公司之股東
    ，庚○○○得知上情，遂要求伊提供愛絲樂公司之大小章參與投標，伊忘記當時
    有無告知丁○○，但以愛絲樂公司名義投標之工程得標後，曾請愛絲樂公司將工
    程款匯回啟雅公司，且該工程實際上亦由啟雅公司施作，而常榮公司是啟雅公司
    轉投資之公司，實際上由庚○○○經營，貴翔公司之大小章係庚○○○向壬○○
    借來投標，伊只負責投標價格之估算，伊會計算幾個價額供庚○○○參考，再由
    庚○○○決定何家公司以何價額參與投標，並由啟雅公司出具押標金等語；被告
    丁○○辯稱：伊為啟雅公司之股東，與啟雅公司總經理戊○○為同學關係，因戊○○曾在愛絲樂公司工作，持有愛絲樂公司之大小章，戊○○離職到啟雅公司工
    作後，仍委託其幫忙處理愛絲樂公司之事務，故未取回公司大小章，因伊身兼數
    家公司職務，事務繁忙，已忘記戊○○事先有無告知要借用愛絲樂公司名義投標
    ，只記得啟雅公司以愛絲樂公司名義得標後，愛絲樂公司曾將收到之工程款匯回
    給啟雅公司，伊與愛絲樂公司確實沒有參與海軍防滑砂道之工程，也未與其他被
    告協議不為價格競爭等語；被告丙○○辯稱：常榮公司為啟雅公司轉投資之公司
    ，實際上由庚○○○負責經營並派駐經理癸○○處理公司業務，伊只是股東，並
    未參與公司之決策等語；被告壬○○辯稱：伊與經營之貴翔公司均未參與海軍防
    砂工程之投標，係庚○○○借用貴翔公司名義參與投標，因伊曾受僱於庚○○○
    達十餘年之久，有感於庚○○○之恩情不便拒絕，遂同意出借貴翔公司的大小章
    ，伊沒有與庚○○○、戊○○或其他被告協議投標價格，庚○○○以貴翔公司名
    義得標之工程，實際上亦由啟雅公司施工等語。辯護人則均以：此為單純之借牌
    行為，並無「相互協議不為價格之競爭」及「契約、協議或其他方式之合意」之
    情形，並不構成政府採購法第八十七條第三項，而政府採購法雖於九十一年二月
    六日修正公佈，於同法第八十七條第五項增列第五款對容許他人借用本人名義或
    證件參加投標者予以處罰，並於九十一年二月八日生效，惟本件行為時上開規定
    尚未生效，即不得對被告等科以該刑罰等語。
五、經查：
  (一)按八十七年五月二十七日制訂公布，八十八年五月二十七日生效之政府採購法第
    八十七條第四項規定：「意圖影響決標價格或獲取不當利益，而以契約、協議或
    其他方式之合意，使廠商不為投標或不為價格之競爭者，處六月以上五年以下有
    期徒刑，得併科新臺幣一百萬元以下罰金。」，嗣於九十一年一月十六日經立法
    院三讀通過於政府採購法第八十七條第五項增訂：「意圖影響採購結果或獲取不
    當利益，而借用他人名義或證件投標者，處三年以下有期徒刑，得併科新臺幣一
    百萬元以下罰金。容許他人借用本人名義或證件參加投標者，亦同。」，並於九
    十一年二月六日公布施行，九十一年二月八日生效。依據政府採購法第八十七條
    第四項之規定，本罪之犯罪構成要件為：行為人須有影響決標價格或獲取不當
    利益之不法意圖，行為人須以契約、協議或其他方式之合意為手段，須達成
    使廠商不為投標或不為價格之競爭之結果，換言之，行為人須有影響決標價格或
    獲取不當利益之主觀意圖，客觀上須有以契約、協議或其他方式之合意，藉以達
    成促使廠商不為投標或不為價格之競爭之結果，始得成立本罪，若僅係以單純借
    用他人名義或證件投標之行為，出借名義或證件之廠商，本身並無影響決標價格
    或獲取不當利益之意圖，更無參與投標或競價之意思，自無產生不為投標或不為
    價格競爭決意之可能，顯與政府採購法第八十七條第四項之法律構成要件不相符
    合，該等行為，應係屬新修正之政府採購法第八十七條第五項所欲規範之範疇。
    次按刑法第一條規定：「行為之處罰，以行為時之法律有明文規定者為限。」，
    政府採購法第八十七條第五項關於借牌投標之處罰規定，係於九十一年二月六日
    公布施行，九十一年二月八日生效，本諸刑罰不溯及既往之原則，對於法律生效
    前之行為，即屬不罰之行為。
  (二)被告庚○○○、戊○○於八十八年九月至九十年二月間即附表所示之海軍左營後
    勤指揮部軍艦甲板防滑砂道換新工程採購案招標期間，以被告啟雅公司及轉投資
    之被告常榮公司牌照及被告庚○○○向被告壬○○借得之被告貴翔公司牌照、被
    告戊○○向被告丁○○借得之被告愛絲樂公司牌照參與投標，並由被告啟雅公司
    職員己○○、乙○○及辛○○分別以上開公司名義填寫投標單後，由被告啟雅公
    司出納己○○開立臺支支票或本票支付押標金等情，業經被告庚○○○於本院審
    理中供稱：海軍甲板防滑砂道換新工程是由啟雅公司以常榮公司、貴翔公司及愛
    絲樂公司名義參與投標，押標金都是由啟雅公司出的，得標的工程亦都是由啟雅
    公司負責施作，因常榮公司是啟雅公司之轉投資公司，貴翔公司及愛絲樂公司的
    牌照都是由戊○○向該公司負責人借的，才用該公司名義投標等語（見調查卷第
    三七頁、本院卷第一八四至一八六頁）；被告戊○○自承：伊負責計算數個投標
    金額，再用啟雅公司及轉投資之常榮公司、借得之貴翔公司與伊保管之愛絲樂公
    司牌照參與投標海軍防滑砂道工程，並由啟雅公司出具押標金等語（見偵查卷第
    一○二、一二二頁及本院卷第一五八、第一六○頁），被告壬○○供稱：庚○○○向其借用貴翔公司牌照參與投標，押標金均由啟雅公司出具，得標之工程亦由
    啟雅公司施作等語（見偵查卷第二○頁、本院卷第一八九頁），被告丁○○供稱
    ：愛絲樂公司之大小章均寄託在戊○○處，啟雅公司曾以愛絲樂公司名義投標，
    押標金由啟雅公司支付，得標之工程由啟雅公司施作，工程款亦匯回啟雅公司等
    語（見本院卷第一六三頁）；被告丙○○亦陳稱常榮公司係啟雅公司之轉投資公
    司，常榮公司之業務均由啟雅公司主導等語（見本院卷第一五四頁），互核被告
    等就海軍防滑砂道工程採購案均係由被告庚○○○、戊○○以被告啟雅公司及其
    轉投資之被告常榮公司、借得之被告貴翔公司、愛絲樂公司之牌照投標，且均由
    啟雅公司支付押標金並負責施作，被告丁○○、丙○○、壬○○並未參與投標金
    額之協議等情之供述，大致相符，是公訴人認被告庚○○○、戊○○、丁○○及
    壬○○均自白互相協議圍標海軍防滑砂道工程採購案云云，恐有誤會。
  (三)再證人即啟雅公司職員乙○○於具結證稱：伊於八十六年至九十年底在啟雅公司
    任職，於任職期間啟雅公司投標海軍防滑砂道工程採購案，是由戊○○負責估價
    並決定投標金額，且因常榮公司是啟雅公司之轉投資公司、愛絲樂公司的負責人
    丁○○是啟雅公司的股東、貴翔公司的水道工程有時會請啟雅公司施工，彼此關
    係不錯，所以就借用貴翔公司及愛絲樂公司名義投標，上開公司的印章也由辛○○保管，由戊○○交代伊、己○○或辛○○填寫標單，並由啟雅公司出具押標金
    等情（見本偵查卷第一二頁、本案卷第一三七至一三九頁）；證人己○○證稱：
    八十八年至九十年二月間在啟雅公司擔任出納，啟雅公司的存摺由戊○○的太太
    即會計辛○○保管，印章由伊父親庚○○○保管，曾依戊○○的指示填寫常榮公
    司的投標單，乙○○通常是填寫啟雅公司的投標單，辛○○則填寫愛絲樂或貴翔
    公司的標單，因為怕一人填寫標單，筆跡相同，所以戊○○才叫伊等填寫，因愛
    絲樂公司的董事長是啟雅公司的股東，常榮公司是啟雅公司的轉投資公司，貴翔
    公司的牌照是借來的，所以才借用上開公司的牌照投標，上開公司的押標金也都
    是由伊去銀行開立臺支支票或本票支付等情（見卷第一九六至一九八頁），證人
    癸○○於偵查及本院中證稱：庚○○○要伊向其弟壬○○借用貴翔公司的牌照投
    標，常榮公司是啟雅公司之轉投資公司，丙○○是掛名董事長，常榮公司實際上
    是庚○○○在運作等語（見偵查卷第二二頁及本院卷第一六九、一七○頁）；被
    告顏朝聖於偵查及本院中證稱：九十年一月間戊○○請伊代表貴翔公司去投標海
    軍防滑砂道工程等語（見偵查卷第八六頁、本院卷第一七二頁），由上開證人之
    證述，再參以被告庚○○○自承知悉愛絲樂及貴翔公司之押標金均是啟雅公司支
    付等情（見本院卷第一八四頁），足見附表所示之海軍防滑砂道工程採購案，均
    係由被告戊○○計算數個投標金額，再由公司職員乙○○、己○○及辛○○分別
    以啟雅公司、轉投資之常榮公司及被告庚○○○、戊○○向貴翔公司及愛絲樂公
    司借得之牌照填寫標單、標價，參與投標，並由庚○○○交付啟雅公司印章給宋
    玉慈支付押標金，至為顯然。而被告丙○○擔任負責人之被告常榮公司實際既係
    被告庚○○○負責經營，被告壬○○所負責之被告貴翔公司、被告丁○○所負責
    之被告愛絲樂公司本身並無實際參與投標競價之意思，僅係單純出借公司牌照與
    被告庚○○○及戊○○，且上開四公司中由何家公司參與投標及各家公司出具之
    標單、標價、押標金等參與投標過程既均由被告庚○○○與戊○○決定，即難認
    被告庚○○○、戊○○、丁○○、壬○○及丙○○有協議或合意，使原有意投標
    之廠商不為價格之競爭，是公訴人認被告涉犯政府採購法第八十七條第四項罪嫌
    云云，尚屬無據。
六、綜上所述，被告庚○○○、戊○○、丁○○、丙○○及壬○○所為，與政府採購
    法第八十七條第四項之構成要件有間，則渠等所屬或代表之廠商即被告啟雅公司
    、愛絲樂公司、常榮公司、貴翔公司，即無依同法第九十二條規定科以第八十七
    條第四項罰金之依據。此外，本院復查無其他積極證據足資證明被告庚○○○、
    戊○○、丁○○、丙○○及壬○○及被告啟雅公司、愛絲樂公司、常榮公司、貴
    翔公司有公訴人所指犯行，自屬不能證明渠等犯罪，揆諸首揭法條及判例意旨，
    爰均諭知被告等無罪之判決。
七、至卷內雖有被告庚○○○、戊○○等涉犯貪瀆罪之不法事證，然此部份未經公訴
    人提起公訴，宜由公訴人另為適法處理，附此敘明。
據上論斷，應依刑事訴訟法第三百零一條第一項，判決如主文。
本案經檢察官黃建銘到庭執行職務。
中      華      民      國    九十二    年      五      月     二十     日
                              臺灣高雄地方法院刑事第三庭
                                  法  官    廖純卿
右正本證明與原本無異。
如不服本判決，應於判決送達後十日內，向本院提出上訴狀。
                                  書記官    劉企萍
中      華      民      國    九十二    年      五      月     二十三   日


司法院資訊處製作；財團法人民間司法改革基金會備份。
